臺灣嘉義地方法院民事判決　　　　　　　 95年度訴字第675號
原　　　告　王毓燊原名王玉妹.
訴訟代理人　唐淑民律師
複　代理人　徐慧齡律師
被　　　告　省輝工業股份有限公司
法定代理人　丙○○
被　　　告　丁○○
共　　　同
訴訟代理人　何永福律師
複　代理人　林恒毅律師
上列當事人間請求損害賠償事件，本院於民國96年6月29日言詞
辯論終結，判決如下：
    主  文
原告之訴駁回。
訴訟費用由原告負擔。
    事實及理由
一、原告主張：原告於民國86年間，因發生職業災害，得領取2
    筆專屬人身保險金。被告丁○○係被告省輝工業股份有限公
    司（下稱被告省輝公司）之會計，原告原為被告省輝公司之
    作業員，被告省輝公司要求原告提供於金庫商業銀行南嘉義
    分行（下稱合庫）所開設帳號0000000000000號帳戶（下稱
    系爭帳戶）供代收客票及調度資金。被告丁○○因職務上持
    有系爭帳戶之存摺及印章，竟未經原告同意，擅自偽造存款
    單，於87年5月26日將其中1筆金額新臺幣（下同）2,751,26
    9元，票號AF0000000號保險金支票（下稱系爭支票）存入系
    爭帳戶，再偽造提款單，分別於87年6月1日，自系爭帳戶提
    領1,400,000元；於87年6月2日，自系爭帳戶轉帳1,360,000
    元至其帳戶，其中1,400,000元、660,000元作為被告省輝公
    司營運用，其餘700,000元經被告董事長丙○○之同意匯給
    訴外人鄭文祥，故意侵害原告之所有權，應負損害賠償責任
    。又被告省輝公司係被告丁○○之僱用人，被告丁○○之職
    務包括代收客票、匯款、調度資金，且被告丁○○自系爭帳
    戶提示支票、提領款項之時間、處所，與其職務有密切關係
    ，應認係為被告省輝公司執行職務之行為，爰先位主張依民
    法第184條第1項前段、第188條第1項前段之規定，請求被告
    負連帶賠償責任。又如無理由，被告省輝公司亦受有利益，
    且與原告所受損害間有因果關係，備位主張依民法第179條
    之規定，請求被告省輝公司返還所受利益2,751,269元。聲
    明：被告應連帶給付原告2,751,269元，及自起訴狀繕本送
    達翌日起至清償日止，按年息5﹪計算之利息。
二、被告則以：被告丁○○將系爭支票存入系爭帳戶，及自系爭
    帳戶提領款項，係經原告同意，且係屬被告丁○○個人行為
    ，並非執行職務。原告於對被告丁○○提出之刑事案件於95
    年2 月17日偵訊時，自陳其3、4年前即知被告丁○○前揭行
    為，是原告所主張之侵權行為請求權亦已罹於時效。又被告
    省輝公司未受有任何利益，並無不當得利可言。且原告自84
    年1月31日起至92年1月31日止，應繳之保險費合計486,295
    元，均係由被告省輝公司代繳，先主張依民法第172條、第1
    76條之規定，若無理由，再主張依民法第528條、第546條之
    規定，被告省輝公司可請求原告返還486,295元，並以此主
    張抵銷等語置辯。聲明：原告之訴駁回，如受不利判決，願
    供擔保，請准宣告免為假執行。
三、原告主張：原告於86年間，因發生職業災害，得領取2筆保
    險金，被告丁○○係被告省輝公司之會計，原告原為被告省
    輝公司之作業員，被告省輝公司要求原告提供系爭帳戶供代
    收客票、調度資金，被告丁○○因職務關係持有系爭帳戶之
    存摺及印章，被告丁○○於87年5月26日將其中1筆金額2,75
    1,269元保險金之系爭支票存入系爭帳戶提示，再分別於87
    年6月1日，自系爭帳戶提領1,400,000元；於87年6月2日，
    自系爭帳戶轉帳1,360,000元至其帳戶等事實，業據其提出
    系爭帳戶分戶交易明細表1紙在卷可稽，並有系爭支票、取
    款憑條、存款憑條各1紙在卷可稽〔見本院調取被告丁○○
    因本件所涉嫌刑事案件即臺灣嘉義地方法院檢察署（下稱嘉
    義地檢署）95年度偵字第6336號案件中94年度交查字第644
    號卷第3頁、第21頁，影印外放〕，復為被告所不爭執，堪
    信屬實。惟被告則以前揭情詞置辯，是本件爭點為：（一）
    被告丁○○有無侵害原告所有權之行為？（二）被告丁○○
    所為是否執行職務？被告省輝公司應否負民法第188條第1項
    段之連帶損害賠償責任？（三）原告所主張侵權行為請求權
    是否罹於時效？（四）原告依民法第179條之規定，請求被
    告省輝公司返還2,751,269元，有無理由？（五）被告省輝
    公司主張抵銷，有無理由？茲論述如下：
（一）被告丁○○有無侵害原告之行為？
   1、按當事人主張有利於己之事實者，就其事實有舉證之責任
      ，民事訴訟法第277條前段定有明文。又侵權行為係以故
      意或過失不法侵害他人之權利為要件，以侵權行為為原因
      ，請求回復原狀或賠償損害者，被害人應就行為人因故意
      或過失，不法侵害其權利之事實，負舉證責任（最高法院
      19年上字第38號判例要旨、70年度臺上字第2550判決參照
      ）。本件原告主張被告丁○○前揭所為，侵害原告之權利
      ，既為被告所否認，自應由原告就此事實負舉證責任。
   2、證人即承保前揭保險之保險公司人員甲○○於上開刑事案
      件檢察事務官詢問時到庭證稱：被告省輝公司幫原告投保
      終身壽險附加個人人身平安保險，原告於86年底發生意外
      ，系爭支票係給付原告之保險金，當時原告及被告丁○○
      都在場，伊要將系爭支票交給原告，原告要伊將系爭支票
      交給被告丁○○處理，並向伊表示是被告丁○○在處理，
      因省輝公司係原告與被告丁○○他們的家族企業，會計事
      務都是被告丁○○在處理，且因原告受傷，被告省輝公司
      要給原告慰問金，在伊交付系爭支票予丁○○當天或隔天
      ，丁○○要伊交付300,000元予原告（見嘉義地檢署94年
      度交查字第135號卷第55頁、第56頁）等語，又被告省輝
      公司係原告所屬家族之家族企業，被告丁○○係被告省輝
      公司之會計，負責支票提示、資金調度乙節，復為原告所
      不爭執（見96年6月1日言詞辯論筆錄），此部分核與證人
      甲○○前揭所證相符，再佐以系爭支票保險金之保險契約
      係被告省輝公司幫原告投保，保險費均係被告省輝公司繳
      納，且當時家族尚未分家，一切係由原告之公公作主等情
      ，亦經原告於上開刑事案件偵訊時自陳無訛（見嘉義地檢
      署95年度他字第273號卷第17頁、95年度交查字第135號卷
      第64頁）。且參酌原告於94年3月3日簽立股權轉讓契約書
      當時，知悉被告丁○○提領系爭支票之保險金額乙節，業
      據原告於前揭刑事案件檢察事務官詢問時自承屬實（見嘉
      義地檢署95年度交查字第135號卷第64頁、第65頁及94年
      度交查字第644號卷第38頁），再觀諸該股權同意書（見
      94年度交查字第644號卷第38頁）記載內容，係關於原告
      及鄭文龍將其等所持有被告省輝公司之股權讓與被告丁○○等人，並詳為約定履行之內容，卻隻字未提及被告丁○○未經原告同意提領款項之事，衡諸常理，倘被告丁○○
      於87年5、6月間，未經原告同意提示系爭支票及提領高達
      2,751,269元之款項，原告當會要求被告丁○○賠償，豈
      會隱忍不提，並將其股權讓與被告丁○○等人，由此益徵
      證人甲○○前揭證詞，應堪採信。是被告辯稱：原告知悉
      並同意被告丁○○處理系爭支票票款乙節，應屬有據。
   3、至原告雖主張證人甲○○前揭證詞未經具結，依刑事訴訟
      法第158條之3規定，不得作為證據云云。然按證人、鑑定
      人依法應具結而未具結者，其證言或鑑定意見，不得作為
      證據，刑事訴訟法第158條之3定有明文。是依此規定，僅
      依法應具結而未具結之證人，其所為之證言始不得作為證
      據，如依法毋庸具結而未具結者，自無其證言不得作為證
      據可言。再按法院組織法第66條之3規定，檢察事務官受
      檢察官之指揮，處理下列事務：實施搜索、扣押、勘驗或
      執行拘提；詢問告訴人、告發人、被告、證人或鑑定人；
      襄助檢察官執行其他第60條所定之職權。檢察事務官處理
      前項前2款事務，視為刑事訴訟法第230條第1項之司法警
      察官。又按刑事訴訟法第196條之1規定，司法警察官或司
      法警察因調查犯罪嫌疑人犯罪情形及蒐集證據之必要，得
      使用通知書通知證人到場詢問。第71條之1第2項、第73條
      、第74條、第17 5條第2項第1款至第3款、第4項、第177
      條第1項、第3項、第179條至第182條、第184條、第185條
      及第192條之規定，於前項證人之通知及詢問準用之。足
      見刑事訴訟法第196條之1第2項關於司法警察官詢問證人
      之規定，並未準用同法第186條至第189條關於具結之規定
      。是檢察事務官執行詢問證人之事務，既視為司法警察官
      ，則依前揭規定及說明，自毋庸命證人具結。本件證人甲○○前揭證詞，係經檢察事務官詢問所為，依前揭規定及
      說明，本即毋庸具結，故原告以證人甲○○前揭證詞未經
      具結，依刑事訴訟法第158條之3規定，不得作為證據等語
      ，容有誤認。
   4、原告另主張：原告至94年9月間向投保之保險公司查詢，
      始知尚有本件系爭支票之保險金，於94年9月23日查詢系
      爭帳戶交易明細，始知被告丁○○提示系爭支票及提領款
      項之行為，並提出存戶事故查詢單1紙、另舉證人即另一
      保險經紀公司人員乙○○為證。又主張被告丁○○於偵訊
      時自陳未確實得到原告之同意即動用系爭支票款項云云。
      惟查：(1)證人乙○○固到庭證稱：其於94年9月中旬，陪
      同原告查詢保險金額，且原告當時向其表示不知有另1筆
      保險金（見本院96年4月11日筆錄）等語，然原告於94年3
      月3日簽立股權轉讓契約書當時知悉被告丁○○提領系爭
      支票之保險金額乙節，已如前述（見嘉義地檢署95年度交
      查字第135號卷第64頁、第65頁及94年度交查字第644號卷
      第38頁），核與證人乙○○所證原告於94年9月間向其表
      示不知有系爭支票之保險金云云，顯有不符，是原告主張
      其於94年9月23日始知悉被告丁○○領取系爭支票保險金
      云云，顯非實在。(2)被告丁○○於前揭刑事案件檢察事務
      官詢問時自陳：（問：你於87年6月1日，前往合庫自系爭
      帳戶提領現金140萬元，用於何處？是否經原告同意？）
      用於省輝公司，因省輝公司是家族企業，伊沒有確實得到
      原告同意動用這筆款項等語，固有嘉義地檢署95年度交查
      字第135號卷第51頁、第52頁可稽（影印外放）。然如前
      第2點所述，原告既因被告丁○○負責被告省輝公司之會
      計事務，而同意並指示證人甲○○將系爭支票交給被告丁○○處理，則被告丁○○事後提領其中1筆款項，當無再
      一一向原告確認之必要，是被告丁○○上開答稱：就提領
      該筆款項未確實得到原告同意等語，尚與常情無違。
   5、此外，原告並未提出其他證據，以證明被告丁○○有侵害
      原告權利之行為，是原告主張被告丁○○有侵害原告權利
      之行為行為，尚難採信。則原告依民法第184條第1項前段
      之規定，請求被告丁○○負賠償責任，自屬無據。
（二）本件被告丁○○既毋須負侵權行為損害賠償責任，則其雇
      主被告省輝公司自無須連帶負責，是原告依據民法第188
      條第1項前段之規定，請求被告省輝公司連帶賠償，亦屬
      無據。
（三）原告依民法第179條之規定，請求被告省輝公司返還2,751
      ,269元，有無理由？
   1、按主張不當得利請求權存在之當事人，對於不當得利請求
      權之成立要件應負舉證責任，亦即原告必須證明其與被告
      間有給付之關係存在，且被告因其給付而受有利益以及被
      告之受益為無法律上之原因（最高法院91年度臺上字第16
      73號判決足參）。本件原告備位主張依民法第179條規定
      ，請求被告省輝返還所受利益，原告自應就不當得利成立
      之要件事實，負舉證責任。
   2、原告主張被告省輝公司應返還所受利益乙節，無非係以：
      被告丁○○於前揭刑事案件檢察事務官詢問時陳稱：於87
      年6月1日提領140萬元用於省輝公司，翌日轉帳136萬元，
      其中經被告省輝公司董事長丙○○同意匯款70萬元予訴外
      人鄭文祥，其餘66萬元作為省輝公司贏用使用等語為據，
      然此為被告省輝公司所否認，是被告省輝公司是否有不當
      得利，已有所疑。況被告丁○○係經原告同意而提示及處
      理系爭支票乙節，亦如前述。此外，原告並未提出其他證
      據證明被告省輝公司應負不當得利返還責任之要件事實，
      是原告依民法第179條之規定，請求被告省輝公司返還2,7
      51,269元及其利息，自屬無據。
四、綜上所述，原告先位主張依民法第184條第1項前段、第188
    條第1項前段規定，請求被告負連帶賠償責任；暨備位主張
    依民法第179條不當得利之規定，請求被告省輝公司負返還
    責任，均無理由，應予駁回。
五、被告丁○○對原告既無侵權行為，則前揭所列被告丁○○所
    為是否執行職務、原告所主張侵權行為請求權是否罹於時效
    之爭點，自無逐一論敘之必要。又本件原告對被告之請求既
    無理由，則上開所列被告省輝公司主張抵銷，有無理由之爭
    點，自無再審究之必要。又本件事證已臻明確，兩造其餘攻
    擊防禦方法，本院審酌後認與本件判決結果不生影響，爰不
    一一論述，附此敘明。
六、據上論結，本件原告之訴為無理由，依民事訴訟法第78條，
    判決如主文。
中　　華　　民　　國　　96　　年　　 7　　月　　13　　日
                  民事第二庭  法  官　蘇雅慧
正本係照原本作成。
如不服本判決，應於送達後20日內，向本院提出上訴狀並表明上
訴理由，如於本判決宣示後送達前提起上訴者，應於判決送達後
10日內補提上訴理由書（須附本）。
中　　華　　民　　國　　96　　年　　 7　　月　　13　　日
                              書記官　劉昀匊
